normalesp/datasets/transducers/src/phonology.foma
# author: Jhon Adrián Cerón-Guzmán
# email: <jacerong@unal.edu.co>
# version: 0.1
# description: Transcripción fonética de la escritura a su representación sonora.
# reference:
#   <https://es.wiktionary.org/wiki/Wikcionario:Referencia/ES/Pronunciación>
#   <https://es.wiktionary.org/wiki/Wikcionario:Pronunciación>
#   <https://es.wikipedia.org/wiki/Transcripción_fonética_del_español_con_el_AFI>
# benchmark:
#   <http://www.fonemolabs.com/transcriptor.html>
#   <http://www.aucel.com/pln/transbase.html>
# notes:
#   1. Se implementa "seseo"  (ocurre en el 90% del mundo hispanohablante).
#   2. Se implementa "yeísmo" (ocurre en el 90% del mundo hispanohablante).


define V  [a | e | i | o | u];

define C  [b | c | d | f | g | j | k | l | m | n | p | q | r | s | t | v | x | y | z];

define C2 ["\u03b8" | "\u02a7" | X | "\u029d" | "\u0272" | "\u0283" | "\u03b2" | ð |
           "\u0263" | "\u014b" | N | "\u0271" | "\u027e"];

# 1. Remover tilde aguda en vocales.
define PhonologyAccentedVowels [á -> a , é -> e , ó -> o];

# 2. Homologar grafías por su representación en AFI que es igual en todos los contextos, y que una vez homologados, no se solapan con otras consideraciones. Se incluyen también extranjerismos.
define Phonology0 [c h -> "\u02a7"] .o.
                  [
                    c c -> k "\u03b8" ,
                    j -> X ,
                    l l -> "\u029d" || _ [.#. | \l] ,
                    ñ -> "\u0272" ,
                    s h -> "\u0283" ,
                    p h -> f || _ [a | e | i | í | o | u | ú | w | y] ,
                    v -> b ,
                    z -> "\u03b8" ,
                    ç -> s
                  ] .o.
                  [q u -> k || _ [e | i | í]] .o.
                  [q -> k] .o.
                  [[s | x] -> e s || .#. _ \[V | í | ú | w | y]] .o.
                  [p -> 0 || .#. _ s] .o.
                  [g -> 0 || .#. _ n] .o.
                  [m -> 0 || .#. _ n];

# 3. Homologar la "B".
define PhonologyB [b -> "\u03b2" || [[V | í | ú | w] | [[C | C2] - [m | n]]] _ ];

# 4. Homologar la "C".
define PhonologyC [c -> "\u03b8" || _ [e | i | í]] .o.
                  [c -> k];

# 5. Homologar la "D".
define PhonologyD [d -> D || [.#. | [l | n]] _] .o.
                  [d -> ð] .o.
                  [D -> d];

# 6. Homologar la "G" y "GU".
define PhonologyG [g u -> G w || [.#. | n] _ [a | o]] .o.
                  [g ü -> G w || _ [e | i | í]] .o.
                  [g u -> G || [.#. | n] _ [e | i | í]] .o.
                  [g u -> "\u0263" w || _ [a | o]] .o.
                  [g u -> "\u0263" || _ [e | i | í]] .o.
                  [g -> X || _ [e | i | í]] .o.
                  [g -> G || [.#. | n] _ ] .o.
                  [g -> "\u0263"] .o.
                  [G -> g];

# 7. Homologar la "H".
define PhonologyH [h -> 0];

# 8. Homologar la "I".
define PhonologyI [i -> J || _ [a | e | o | u | ú]] .o.
                  [í -> i];

# 9. Homologar la "M".
define PhonologyM [m -> n || ? _ .#.];

# 10. Homologar la "N".
define PhonologyN [n -> m || _ [b | p | m]] .o.
                  [n -> "\u014b" || _ [k | g | X]] .o.
                  [n -> N || _ [t | d | s | "\u03b8"]] .o.
                  [n -> "\u0271" || _ f];

# 11. Homologar la "R".
define PhonologyR [r^>1 @-> R] .o.
                  [r -> R || .#. _ , [l | n | s | x | "\u03b8"] _ , .#. [s u "\u03b2"] _ ] .o.
                  [r -> "\u027e"] .o.
                  [R -> r];

# 12. Homologar la "U".
define PhonologyU [[u | ü] -> w || _ [a | e | i | o | J]] .o.
                  [ú -> u, ü -> u];

# 13. Homologar la "X".
define PhonologyX [
                    x -> k s ||
                    [V | J | w] _ [V | J | w] ,
                    _ [C | C2 | .#.]
                  ] .o.
                  [x -> s || .#. _];

# 14. Homologar la "Y".
define PhonologyY [
                    y -> i ||
                    [V | í | ú | ü | w] _ [.#. | \[V | í | ú | ü | w]] ,
                    .#. _ .#. ,
                    [C | C2] _ [[V | í | ú | w] | [C | C2] | .#.]
                  ] .o.
                  [y -> "\u029d"];

# 15. Reemplazos finales y ceceo por seseo
define Phonology1 [
                    X -> x,
                    J -> j,
                    "\u03b8" -> s
                  ] .o.
                  [[k s]^>1 @-> k s];

# 16. Remover símbolos que están por fuera del diccionario y repeticiones.
define Alphabet [V | w | C | C2];

define Removerlengthening [
                            a^>2 @-> a a ,
                            e^>2 @-> e e ,
                            i^>2 @-> i i ,
                            o^>2 @-> o o ,
                            u^>2 @-> u u ,
                            w^>2 @-> w w ,
                            b+ @-> b ,
                            d+ @-> d ,
                            f+ @-> f ,
                            g+ @-> g ,
                            j+ @-> j ,
                            k^>1 @-> k "\u02d0" ,
                            l+ @-> l ,
                            m^>1 @-> m "\u02d0" ,
                            n^>1 @-> n "\u02d0" ,
                            N+ @-> N ,
                            p^>1 @-> p "\u02d0" ,
                            r+ @-> r ,
                            s+ @-> s ,
                            t^>1 @-> t "\u02d0" ,
                            x+ @-> x ,
                            ð+ @-> ð ,
                            "\u014b"+ @-> "\u014b" ,
                            "\u0263"+ @-> "\u0263" ,
                            "\u0271"+ @-> "\u0271" ,
                            "\u0272"+ @-> "\u0272" ,
                            "\u027e"+ @-> "\u027e" ,
                            "\u029d"+ @-> "\u029d" ,
                            "\u02a7"+ @-> "\u02a7" ,
                            "\u03b2"+ @-> "\u03b2"
                          ];

regex PhonologyAccentedVowels .o.
      Phonology0 .o.
      PhonologyY .o.
      PhonologyB .o.
      PhonologyC .o.
      PhonologyD .o.
      PhonologyG .o.
      PhonologyH .o.
      PhonologyI .o.
      PhonologyM .o.
      PhonologyN .o.
      PhonologyR .o.
      PhonologyU .o.
      PhonologyX .o.      
      Phonology1 .o.
      [\Alphabet -> 0] .o.
      Removerlengthening;
